臺灣新竹地方法院民事判決
110年度家繼簡字第3號
原      告  葉春貴  
（下稱原告）            431巷15之1號臨



被      告  劉綉妹  

            葉春美  


            葉淇    

            葉瑞美  


            葉鳳美  


上列當事人間請求分割遺產事件，本院於民國110年4月9日言詞
辯論終結，判決如下：
    主      文
一、被繼承人葉永青（身分證統一編號：Z000000000號）所遺如
    附表一所示之遺產（含其法定孳息），應予分割如附表一分
    割方法欄所載。
二、訴訟費用由兩造各依如附表二所示之應繼分比例負擔。
    事實及理由
壹、程序方面：
一、按訴狀送達後，原告不得將原訴變更或追加他訴，但請求之
    基礎事實同一，擴張或減縮應受判決事項之聲明者，不在此
    限。民事訴訟法第255條第1項但書第2、3款定有明文。又上
    開規定依家事事件法第51條於家事訴訟事件準用之。茲查，
    原告起訴時原訴之聲明第一項原係主張：請求准予兩造就被
    繼承人葉永青（下稱被繼承人）如附表一之編號1、2號所示
    之遺產准予分割，分割方法為如附表二之方式予以分配等語
    ；嗣於民國110年2月24日本院審理時當庭提出訴之追加，並
    當庭變更聲明為：請求准予兩造就被繼承人如附表一之編號
    1至4號所示之遺產准予分割，分割方法為如附表二之方式予
    以分配等語。則原告所為係屬聲明之擴張，尚屬合於規定，
    應予准許。
二、本件被告劉綉妹、葉春美、葉淇、葉瑞美、葉鳳美均經合法
    通知，未於言詞辯論期日到場，核無家事事件法第51條準用
    民事訴訟法第386條所列各款情形，爰依原告之聲請，由其
    一造辯論而為判決。
貳、實體方面：
一、原告之主張略以：被繼承人為被告劉綉妹，原告及其餘被告
    葉春美、葉淇、葉瑞美、葉鳳美之父親，於99年5月20日死
    亡，而兩造均為被繼承人之子女，均有繼承權，且全部均未
    辦理拋棄繼承，故由兩造全體共同繼承被繼承人之遺產，應
    繼分為各六分之一。因彼此與被告葉瑞美沒有往來，故兩造
    至今尚無法就係爭遺產之分割達成共識，被繼承人所遺之不
    動產，業已辦妥公同共有之繼承登記，茲就如附表一所示之
    遺產及分割方式，請准予兩造就被繼承人之遺產依法定應繼
    分准予分割等語。
二、本院之判斷：
(一)原告主張之上開事實，業經其提出被繼承人除戶謄本、兩造
    之戶籍謄本、繼承系統表、財政部北區國稅局被繼承人葉永
    青之遺產稅免稅證明書、土地及建物登記謄本、門牌證明書
    等件可稽，並有新竹縣政府稅務局110年3月25日新縣稅房字
    第1100117204號函（說明坐落為竹北市○○里○○○00○0號房屋
    ，後釐正坐落為竹北市○○里○○街000號）在卷可稽（見本院
    卷第67頁），而被告劉綉妹、葉春美、葉淇、葉瑞美、葉鳳
    美均經合法通知，並未到場，亦未提出書狀答辯以供本院審
    酌。茲按繼承人有數人時，在分割遺產前，各繼承人對於遺
    產全部為公同共有；繼承人得隨時請求分割遺產，民法第11
    51條、民法第1164條本文分別定有明文。查本件被繼承人於
    99年5月20日死亡，並遺有如附表一所示之遺產，兩造為其
    繼承人，目前因與被告葉瑞美未有聯絡，且其亦未到庭以致
    無法達成分割遺產之協議，又被繼承人之遺產亦無不能分割
    之情形，則原告依民法第1164條等規定訴請裁判分割，於法
    尚無不合，應予准許。
(二)按繼承人欲終止其間之公同共有關係，惟有以分割遺產之方
    式為之，而公同共有物分割之方法，依民法第830條第2項之
    規定，按分別共有物分割之規定即以原物分配或變賣分割為
    之。是以，將遺產之公同共有關係終止改為分別共有關係，
    性質上屬於分割遺產方法之一（最高法院82年度台上字第74
    8號判決意旨參照）。次按公同共有物分割之方法，除法律
    另有規定外，應依關於共有物分割之規定；分割之方法不能
    協議決定者，法院得因任何共有人之請求，命為下列之分配
    ：1.以原物分配於各共有人；但各共有人均受原物之分配顯
    有困難者，得將原物分配於部分共有人。2.原物分配顯有困
    難時，得變賣共有物，以價金分配於各共有人；或以原物之
    一部分分配於各共有人，他部分變賣，以價金分配於各共有
    人；以原物為分配時，如共有人中有未受分配，或不能按其
    應有部分受分配者，得以金錢補償之，為民法第830條第2項
    、第824條第2、3項所明定。另按定共有物分割之方法，應
    斟酌各共有人之意願、利害關係、共有物之價格、利用價值
    ，及分割後各部分之經濟價值與其應有部分之比值是否相當
    ，而為適當之分配，始能謂為適當而公平（最高法院94年度
    台上字第1149號裁判意旨參照）。是以，將遺產之公同共有
    關係終止改為分別共有關係，性質上屬於分割遺產方法之一
    （最高法院82年度台上字第748號判決意旨參照），且裁判
    分割共有物訴訟，為形式之形成訴訟，其事件本質為非訟事
    件，究依何種方式為適當，法院有自由裁量之權，並應斟酌
    當事人之聲明、共有物之性質、經濟效用及全體共有人之利
    益等情事公平決之，不受當事人聲明之拘束，惟應斟酌共有
    人之利害關係、共有物之性質、價格及利用效益等情事，以
    謀分割方法之公平適當。查系爭遺產為如附表一所示，是本
    院斟酌系爭遺產之型態、經濟效用、兩造之利益等一切情狀
    ，從而，被繼承人所遺遺產如附表一所示，本院審酌附表一
    所示遺產之性質，及兩造之應繼分比例，認依附表一所示分
    割方式分割該遺產，對各繼承人利益均屬相當，核屬公平，
    分割方法如附表一分割方法欄所示，尚屬適當。
三、綜上所述，原告依民法第1164條規定請求分割系爭遺產，為
    有理由，應予准許。末按因共有物分割、經界或其他性質上
    類似之事件涉訟，由敗訴當事人負擔訴訟費用顯失公平者，
    法院得酌量情形，由勝訴之當事人負擔其一部，民事訴訟法
    第80條之1定有明文。又分割遺產之訴，核其性質，兩造本
    可互換地位，本件原告請求分割遺產雖於法有據，然被告之
    應訴乃法律規定所不得不然，兩造顯均因本件訴訟而互蒙其
    利，為求公允，爰以兩造分配遺產之比例即兩造之應繼分，
    酌定本件訴訟費用之分擔，應屬公允。
四、本件事證已臻明確，兩造其餘之攻擊防禦方法及所提證據，
    經審酌後認均無礙判決之結果，爰不予一一論述。
五、據上論結，本件原告之訴為有理由，依家事事件法第51條，
    民事訴訟法第385 條第1 項前段、第80條之1 、第85條第1
    項前段，判決如主文。
中　　華　　民　　國　　110 　年　　4 　　月　　23　　日
                      家事法庭  法　　　官  林建鼎 
以上正本係照原本作成。
如對本判決上訴，須於判決送達後20日之不變期間內，向本院提
出上訴狀（需附繕本）。如委任律師提起上訴者，應一併繳納上
訴審裁判費。
中　　華　　民　　國　　110 　年　　4 　　月　　23　　日
                                 書  記  官  林毓青
                         　　　　　　　　　　

附表一：被繼承人葉永青之遺產      編號 財產種類      所在地   財產數量 權利範圍或金額 分割方法 1 土  地 新竹縣○○市○○段000地號土地 86.00平方公尺 1分之1 由兩造按附表二所示應繼分比例分割為分別共有。 2 建  物 新竹縣○○市○○里0鄰○○街000號建物（稅籍編號：00000000000號） 總面積182.30平方公尺 全部 同上 3 存  款 中華郵政竹北中山郵局 8,291元（含利息） 全部 同上 4 存  款 竹北市農會 51,834元（含利息） 全部 同上 




附表二：兩造應繼分比例   編號 繼承人姓名 應繼分比例 1 葉春貴 6分之1 2 劉綉妹 6分之1 3 葉春美 6分之1 4 葉淇 6分之1 5 葉瑞美 6分之1 6 葉鳳美 6分之1